臺灣高等法院臺南分院民事判決　九十一年度上易字第三九號
　　　上　訴　人　乙○○
　　　被　上訴人　甲○○
右當事人間請求侵權行為損害賠償事件，上訴人對於中華民國九十年十二月十九日臺
灣雲林地方法院第一審判決（九十年度訴字第二０一號），提起上訴，本院（言詞辯
論終結期日：九十一年四月二十三日）判決如左：
      主      文
上訴及免為假執行之聲請均駁回。
第二審訴訟費用由上訴人負擔。
      事      實
甲、上訴人方面：
  一、聲明：求為判決：（一）原判決廢棄。（二）被上訴人在第一審之訴駁回。（
      三）第一、二審訴訟費用由被上訴人負擔。（四）如受不利益判決，願供擔保
      請准免為假執行。
  二、陳述：除與原判決記載相同者，予以引用外，補稱：
  （一）原審判決略以：系爭土地重劃前為雲林縣崙背鄉○○段（下稱崙背段）二０
        七之五地號，於民國（下同）六十九年十一月七日，由原所有權人李日琪即
        上訴人乙○○之子，以「買賣」為原因登記予被上訴人，嗣於八十四年十月
        二十四日，重劃編定為崙背段一三九六地號（下稱系爭土地）。而該土地之
        前所有權人李日琪認移轉登記予被上訴人過程，被上訴人涉有盜用印章偽造
        文書嫌疑，提起告訴，刑事部分經檢察官於八十九年八月二十八日不起訴處
        分確定，民事部分訴請塗銷所有權移轉登記事件，亦經判決駁回確定，並為
        兩造所不爭執，復有台灣雲林地方法院檢察署（下稱雲林地檢署）八十九年
        度偵字第三四０四號不起訴處分書、及原法院八十二年度訴字第二０四號民
        事判決書可稽。參以系爭土地於六十九年十一月七日即登記為被上訴人名義
        ，而上訴人於原審法院辯論時，亦自承於六十九年間，確實有提供該土地與
        建設公司換地無訛。顯見被上訴人主張上訴人（應指李日琪）與建設公司換
        地，其由建設公司以買賣為原因，而登記予被上訴人等情，應屬實在。上訴
        人並非系爭土地原所有權人。上訴人雖為該土地原所有權人李日琪之父親，
        惟李日琪前對被上訴人提起塗銷系爭土地所有權登記訴訟，已經判決駁回確
        定。上訴人對於系爭土地並無法舉證證明有何正當權源，其於八十九年三月
        十五日，擅在該土地上搭建鐵皮屋，供其居住使用，復為上訴人所承認，並
        經鈞院囑託雲林縣西螺地政事務所（下稱西螺地政事務所）測量結果，其搭
        建之鐵皮屋如附圖所示Ａ斜線部分，面積為三八點三０平方公尺，並有複丈
        成果圖可按。是被上訴人以上訴人在系爭土地搭建鐵皮屋侵害其權利，請求
        拆除回復原狀等情，應屬可採。上訴人指摘被上訴人侵占其土地，偷偷辦理
        過戶等情，所辯不足採信，而為上訴人敗訴之判決。
  （二）惟查，系爭土地原係登記為上訴人之子李日琪所有，自六十九年以前被上訴
        人盜用李日琪印章偽造文書將系爭土地移轉登記在被上訴人名下之前迄今三
        十餘年間，系爭土地如附圖所示Ａ斜線部分，均係由上訴人占有使用，倘若
        被上訴人係合法取得系爭土地所有權，為何三十餘年來均不曾對上訴人提起
        訴訟請求拆屋還地，顯然本件有違常情，至為明顯。
  （三）按民事判決認事用法，不受刑事判決之拘束。本件被上訴人與訴外人李再得
        代書原係夫妻，系爭土地由李日琪名下移轉登記為被上訴人所有之過程，係
        由李再得辦理，而李日琪與被上訴人於六十九年間並無土地買賣關係，何以
        系爭土地竟會由李日琪名下移轉登記為被上訴人所有，實有疑義。是以原審
        判決命上訴人拆屋還地部分之認事用法，自有未合。
  三、證據：除援用第一審所提證據外，聲請訊問證人廖又慧、李謀我、陳聰惠、廖
      遺種、李昆崙。
乙、被上訴人方面：
  一、聲明：求為判決：（一）駁回上訴。（二）訴訟費用由上訴人負擔。
  二、陳述：除與原判決記載相同者，予以引用外，補稱：上訴人於八十九年三月十
      五日，擅自在被上訴人之所有系爭土地上，搭建鐵皮屋，佔為己用，刑事竊佔
      部分，經法院判處拘役五十日有罪確定。而上訴人認為被上訴人涉有盜用印章
      偽造文書嫌疑提起告訴，刑事部分經檢察官以不起訴處分確定，民事部分亦經
      判決駁回確定，上訴人亦自承於六十九年間，確實有提供該土地與建設公司換
      地無訛，而由建設公司以買賣為原因，登記予被上訴人等情事屬實在，被上訴
      人並無偽造文書偷移轉登記上訴人之土地；又該筆土地，在未重劃前原為道路
      用地，經市地重劃後，分配編定為建地，在此之前，上訴人未曾有任何異議。
      事後才衍生事端，可見上訴人心態可議。
  三、證據：除援用第一審所提證據外，補提本院九十年度上易字第六０二號刑事判
      決、台灣雲林地方法院（下稱雲林地院）八十九年度易字第五０八號刑事判決
      、八十二年度訴字第二０四號民事判決、九十年度訴字第二０一號民事判決及
      更正裁定、八十九年度附民字第八二號刑事附帶民事訴訟裁定、雲林地檢署八
      十九年度偵字第三四０四號檢察官不起訴處分書、雲林地院民事庭函及所附民
      事撤回訴訟聲請狀、市地重劃區重劃前後土地分配清冊及地籍圖謄本（均影本
      ）各一件、土地登記（簿）謄本二件為證。
丙、本院依職權調閱(一)雲林地檢署八十九年度偵字第一九六一號〔含本院九十年度上
    易字第六０二號、雲林地院八十九年度易字第五０八號、雲林地檢署八十九年度
    他字第四一六號、九十年度執他字第一一九五號〕乙○○竊佔刑事案件偵審全卷
    ；(二)雲林地檢署八十九年度偵字第三四０四號〔含八十九年度他字第六八五號〕
    李再得、甲○○、廖又慧偽造文書刑事案件偵查全卷；(三)雲林地院八十二年度訴
    字第二０四號塗銷所有權移轉登記民事案件全卷。
      理      由
一、本件被上訴人起訴主張：坐落崙背段一三九六地號、地目建、面積八五‧九六平
    方公尺土地，係被上訴人所有，乃上訴人竟意圖為自己不法之利益，於八十九年
    三月十五日擅在該地上搭建鐵皮屋占用如原審判決附圖所示Ａ斜線部分面積三八
    ‧三０平方公尺供自己使用，刑事竊佔部分已經法院判處拘役五十日確定；為此
    ，依侵權行為損害賠償之法律關係，求為命上訴人應將系爭土地上如原審判決附
    圖所示Ａ斜線部分面積三八‧三０平方公尺之鐵皮屋拆除，並將土地返還被上訴
    人之判決等語。
二、上訴人則以：系爭土地原係登記為上訴人之子李日琪所有，上訴人雖曾於六十九
    年間與建設公司交換土地，但與被上訴人間就系爭土地並無買賣關係，竟由代書
    即被上訴人之夫李再得將系爭土地由李日琪名下移轉登記為被上訴人所有，其過
    程實有疑義，應係盜用李日琪印章偽造文書將系爭土地移轉登記在被上訴人名下
    ；上訴人已居住該處十餘年，迄至系爭土地重劃後，始知土地被過戶，不同意拆
    除，且民事判決認事用法，不受刑事判決之拘束等語，資為抗辯。
三、被上訴人主張上訴人於八十九年三月十五日在系爭土地上搭建如原審判決附圖所
    示Ａ斜線部分面積三八‧三０平方公尺鐵皮屋使用之事實，已據提出本院九十年
    度上易字第六０二號刑事判決（影本）為證〔參見原審九十年度訴字第二０一號
    卷（下稱原審訴字卷）第五五－五七頁；本院卷第五二－五四頁〕，而上訴人搭
    建之鐵皮屋確實占用系爭土地如原審判決附圖所示Ａ斜線部分面積三八‧三０平
    方公尺等情，亦經本院刑事庭囑託西螺地政事務所測量屬實，有西螺地政事務所
    九十年六月十一日九十雲西地二字第三五０一號函送之土地複丈成果圖足憑（參
    見本院九十年度上易字第六０二號卷第五八－五九頁），復為上訴人於被訴竊佔
    刑案中自承：「（問：有無於年３月日起，在崙背鄉○○段1396地號土地上
    蓋鐵皮屋在其上？）有的。」、「（問：蓋房子何用？）蓋來自己用。目前還未
    住。」等語（參見雲林地院八十九年度易字第五０八號刑事卷第二三頁）；「（
    問：你於民國八十九年三月十五日，是不是沒有經過甲○○的同意，竊佔上開一
    三九六號土地，並在上面建造鐵皮屋供自己居住用？）有蓋鐵皮屋。」等語（參
    見本院九十年度上易字第六０二號刑事卷第一八－一九頁）無訛，自堪信為真實
    。又被上訴人主張系爭土地為伊所有，上訴人意圖為自己不法之利益，擅在系爭
    土地上搭建上開鐵皮屋使用，刑事竊佔部分，已經本院判處拘役五十日（得易科
    罰金），緩刑二年確定等情，亦據其提出土地登記謄本、市地重劃區重劃前後土
    地分配清冊（影本）、地籍圖謄本（影本）及本院九十年度上易字第六０二號刑
    事判決（影本）為證（參見本院卷第二九、三六－四四、五二－五四頁），並經
    本院依職權調取雲林地檢署八十九年度偵字第一九六一號〔含本院九十年度上易
    字第六０二號、雲林地院八十九年度易字第五０八號、雲林地檢署八十九年度他
    字第四一六號、九十年度執他字第一一九五號〕乙○○竊佔刑事案件偵審全卷查
    閱無訛，雖為上訴人所否認，並以前揭各情詞置辯，但查：
（一）系爭土地重劃前為崙背段二０七－五地號，於六十九年十一月七日，由前所有
      權人李日琪（即上訴人之子），以「買賣」為原因移轉登記予被上訴人，嗣於
      八十四年十月二十四日因重劃而編定為崙背段一三九六地號，上訴人並非該筆
      土地之所有權人等情，有被上訴人提出之該筆土地重劃前土地登記簿謄本、市
      地重劃區重劃前後土地分配清冊（影本）及目前之土地登記謄本可稽（參見本
      院卷第二九、三六－四二頁），上訴人雖主張被上訴人盜用李日琪印章將系爭
      土地移轉登記在被上訴人名下云云，已為被上訴人所否認，並以系爭土地是上
      訴人與建設公司換地而提供土地建蓋房屋，建設公司於六十九年間是以「買賣
      」原因登記給被上訴人等語為辯，經查上訴人於原審已自承：「（問：所稱該
      土地是你所有，有何證明？）我六十九年間有跟建設公司換地，‧‧‧」之事
      實（參見原審卷第六五頁）；參以證人【許文華】於訴外人李日琪告訴被上
      訴人等涉嫌偽造文書等刑案檢察官偵查中證稱：「〔問：告訴人（即李日琪）
      、被告三人（即李再得、甲○○、廖又慧）你認識否？〕認識。」、「（問：
      如何認識？）我六十七年到崙背建屋認識的。」、「（問：你六十七年是鴻福
      建設股份有限公司之監察人？）是。」、「（問：你如何認識李日琪？）我先
      認識他父親（即乙○○）。」、「（問：你有無和李日琪之父親有何交易？）
      我二間房子和他換路地及另一位建設用地三十四坪。」、「（問：你換路地是
      要過你們之名或只有使用權？）路地要過戶我們之名，主要是要路地，不然無
      路可過。」、「（問：既然要過戶你公司之名，為何沒過戶你公司之名？）是
      過戶給李再得比較近。」等語（參見雲林地檢署八十九年度他字第六八五號刑
      事偵查卷第七四－七五頁）；證人【古炳懷】於該案偵查中亦證稱：「（問
      ：你是否在六十七年鴻福建設股份有限公司董事？）是。」、「（問：你做到
      何時？）七十年就解散了。」、「（問：當時公司之事有無參與？）我有去巡
      視，公司較重要的事有通知我。」、「（問：六十九年你公司有無和人換雲林
      縣崙背鄉○○段207之５地號土地？）有，交換當時路地有補償地主地上物二
      十萬元，土地部分用我們建的房子和地主換路地所有權，地主我知姓李。」等
      語（參見雲林地檢署八十九年他字第六八五號刑事偵查卷第一二一頁反面－一
      二二頁）等語；顯見李日琪當時確有與建設公司（即鴻福建設股份有限公司）
      交換土地之情事，再衡以證人【許文華】、【古炳懷】與兩造間宿無怨隙，當
      無甘冒偽證罪責，杜撰事實惡意設詞偏袒被上訴人之理，況且，該二名證人所
      述又與被上訴人主張前開各語大致相符，足認證人【許文華】、【古炳懷】上
      開證詞應屬實情，而可採信。因此，訴外人李日琪告訴被上訴人等涉嫌偽造文
      書等刑事案件，雖經檢察官以已逾追訴權之時效期間未為實體審認即為不起訴
      處分，有被上訴人提出之雲林地檢署八十九年度偵字第三四０四號檢察官不起
      訴處分書（影本）可稽（參見原審訴字卷第四五－四七頁；本院卷第六０－六
      一頁），復有本院依職權調取之雲林地檢署八十九年度偵字第三四０四號刑案
      偵查卷足按，然依上述各情，已難認被上訴人係因任代書之夫李再得盜用李日
      琪印章偽造文書將系爭土地移轉登記在其名下；何況，上訴人就系爭土地如何
      為被上訴人偽造文書而移轉登記在其名下之主張，迄未能舉出具體之證據以為
      佐證，而其聲請訊問之證人【廖又慧】、【李謀我】、【陳聰惠】、【廖遺種
      】、【李昆崙】所為證言（參見本院卷第八一－八六頁），亦無從證明被上訴
      人有偽造文書移轉系爭土地在其名下之情事，則上訴人主張系爭土地係被上訴
      人因其任代書之夫李再得盜用李日琪印章偽造文書而移轉登記在其名下云云，
      自非可信，當無從否定系爭土地登記為被上訴人所有之事實，則被上訴人就系
      爭土地自非不得主張或行使所有權人之權利。
（二）何況，系爭土地之前手所有權人李日琪，主張系爭土地為其所有，而於八十二
      年間對被上訴人提起塗銷系爭土地（即重劃前崙背段二０七－五地號）所有權
      移轉登記民事訴訟，已經雲林地院判決駁回確定，有被上訴人提出之雲林地院
      八十二年度訴字第二０四號民事判決（影本）可佐（參見原審訴字卷第三九－
      四０頁；本院卷第六七－六八頁），復經本院依職權調取雲林地院八十二年度
      訴字第二０四號塗銷所有權移轉登記民事案卷查閱無訛，查雲林地院八十二年
      度訴字第二０四號民事判決駁回訴外人李日琪請求之理由，雖非周延，亦未實
      體審認訴外人李日琪是否仍為系爭土地之真正所有權人，惟該案判決後，訴外
      人李日琪並未聲明不服而確定，則若系爭土地確實仍為原所有權人李日琪所有
      ，或移轉登記於被上訴人名下確有無效或其他影響其移轉登記效力之瑕疵存在
      ，則訴外人李日琪何以未據理力爭，任令該案一審判決即告確定？由此益見上
      訴人抗辯系爭土地係被上訴人因其任代書之夫李再得盜用李日琪印章偽造文書
      而移轉登記在其名下乙節非真，顯見系爭土地確為被上訴人取得而為真正之所
      有權人，因之，上訴人擅自在系爭土地搭建如原審判決附圖所示Ａ斜線部分面
      積三八‧三０平方公尺鐵皮屋使用之事實，同經本院刑事庭審認無訛，因以被
      告意圖為自己不法之利益，而竊占他人之不動產，處拘役五十日（得易科罰金
      ），緩刑二年確定，有被上訴人提出之本院九十年度上易字第六０二號刑事判
      決（影本）可證（參見原審訴字卷第五五－五七頁；本院卷第五二－五四頁）
      ，復經本院依職權調取雲林地檢署八十九年度偵字第一九六一號〔含本院九十
      年度上易字第六０二號、雲林地院八十九年度易字第五０八號、雲林地檢署八
      十九年度他字第四一六號、九十年度執他字第一一九五號〕乙○○竊佔刑事案
      件偵審全卷查閱無訛，則上訴人空言否認竊占被上訴人所有系爭土地，並抗辯
      系爭土地原係為其所有，為被上訴人偷辦過戶登記云云，自無可取，當難認上
      訴人有何占用系爭土地之正當權源。至原審卷附關於訴外人李日琪、李日新、
      施麗卿之另筆土地及建築改良物所有權狀與市地重劃區重劃前後土地分配清冊
      （均影本‧參見原審卷第一九－二二、二八－二九、三三－三四），均不足以
      證明上訴人即為系爭土地之真正所有權人，自不能為上訴人前開抗辯之有利證
      明。
（三）按因故意或過失，不法侵害他人權利者，負損害賠償責任；負損害賠償責任者
      ，除法律另有規定或契約另有訂定外，應回復他方損害發生前之原狀；八十八
      年四月二十一日修正公布而於八十九年五月五日生效施行前民法第一百八十四
      條第一項前段及第二百十三條第一項分別定有明文；查上訴人並無任何正當權
      源而擅自在被上訴人所有系爭土地上搭建如原審判決附圖所示Ａ斜線部分面積
      三八‧三０平方公尺鐵皮屋使用，已如前述，自係侵害被上訴人就該土地所得
      行使所有權人之權利，則被上訴人於上訴人被訴竊占刑事案件中附帶提起民事
      訴訟，請求上訴人回復原狀〔即將系爭土地上如原審判決附圖所示Ａ斜線部分
      面積三八‧三０平方公尺之鐵皮屋拆除，並將土地返還被上訴人〕，洵非無據
      。
四、綜上所述，被上訴人主張上訴人對於系爭土地並無占有使用之正當權源，且上訴
    人搭建鐵皮屋竊佔被上訴人系爭土地部分，亦經本院刑事庭判處拘役五十日（得
    易科罰金），緩刑二年確定，足認已侵害被上訴人就該土地所得行使所有權人之
    權利；從而，被上訴人以其係因犯罪而受損害之人，依侵權行為損害賠償之法律
    關係，請求上訴人應將系爭土地上如原審判決附圖所示Ａ斜線部分，面積三八‧
    三０平方公尺之鐵皮屋拆除回復原狀，並將系爭土地返還被上訴人，洵屬正當，
    應予准許；原審因而命上訴人應將上開占用部分之鐵皮屋拆除，並將占用部分之
    土地返還被上訴人，並依被上訴人之聲請，酌定相當之擔保金額後為假執行之宣
    告，復審酌上訴人另覓房屋及搬遷所需之時日，定上訴人履行期間為四個月，核
    無不合；上訴意旨猶執前詞指摘原判決為不當，而聲明廢棄，為無理由，應予駁
    回。
五、又民事訴訟法第四百六十六條第一項所定上訴第三審之利益額數，業經司法院於
    九十一年一月二十九日以（九一）院台廳民一字第０三０七四號令提高為一百五
    十萬元，並定於九十一年二月八日起實施。查本件上訴人聲明不服部分之訴訟標
    的價額經核定為九十八萬二千三百九十五元，並未逾一百五十萬元，則上訴人對
    本判決已不得提起第三審上訴，是以本判決經本院宣示後即告確定（民事訴訟法
    第三百九十八條第二項前段參照），自無假執行或免為假執行之問題，則上訴人
    猶聲請免為假執行之宣告，自難准許，應予駁回；又兩造其餘主張及舉證，均不
    影響本院所為前開論斷，自無再予一一審論之必要；均附此敘明。
六、據上論結，本件上訴及免為假執行之聲請均為無理由，依民事訴訟法第四百四十
    九條第一項、第七十八條，判決如主文。
中　　　華　　　民　　　國　　九十一　　年　　　四　　　月　　三　十　　日
                        臺灣高等法院臺南分院民事第一庭
~B1審判長法官　王　惠　一
~B2　　　法官　吳　上　康
~B3　　　法官　蘇　清　恭
右為正本係照原本作成。
本判決不得上訴。
中　　　華　　　民　　　國　　九十一　　年　　　四　　　月　　三　十　　日
~B法院書記官　李　淑　華
